【裁判字號】    99,簡,234
【裁判日期】    990628
【裁判案由】    兒童及少年福利法
【裁判全文】
臺北高等行政法院判決
                                       99年度簡字第234號
原      告  甲○○
被      告  臺北縣政府
代  表  人  乙○○○○○○
訴訟代理人  戊○○
            丁○○
上列當事人間兒童及少年福利法事件，原告不服內政部中華民國
99年3月29日台內訴字第0990054983號（案號：0000000000）訴
願決定，提起行政訴訟，本院判決如下：
    主  文
原告之訴駁回。
訴訟費用由原告負擔。
    事實及理由
一程序說明：
  本件因屬關於公法上財產關係涉訟之訴訟，其標的之金額為新
  臺幣（下同）4,500元，係在40萬元以下，依行政訴訟法第229
  條第1項第3款規定及司法院中華民國（下同）99年4月23日院
  台廳行一字第0990009844號函，應適用簡易程序，本院並依同
  法第233條第1項規定，不經言詞辯論，逕行裁判。
二事實概要：
  原告於98年12月14日填具臺北縣政府兒童托育津貼申請表，申
  請其女兒丙○（94年出生）兒童托育津貼，並檢具就讀之98年
  7月、8月於臺北縣立案大○托兒所收費收據各一紙及98年12月
  臺北縣立案小○○托兒所學期收費收據一紙以及98年9月至11
  月就讀臺北市私立丹○托兒所月費收據等三紙、戶口名簿、原
  告中華民國國民身分證、臺北縣淡水鄉鎮市公所低收入證明書
  等影本，經由訴外人臺北縣淡水鎮公所向被告申請98學年度第
  1學期兒童托育津貼補助，申請金額每月1,500元，期間自98年
  7月至同年12月共計6個月，共計9,000元。訴外人臺北縣淡水
  鎮公所初核後以98年12月14日北縣淡民字第0980058000號函轉
  被告複核，被告審核結果，依被告97年3月12日北府社區字第
  0970134639號令修正發布「臺北縣政府兒童少年及婦女福利扶
  助實施要點」第3點及第4點第1項第5款，有關兒童托育津貼補
  助規定，列冊低收入戶之子女就讀臺北縣公私立幼稚園、托兒
  所者，每名兒童每月補助1,500元，就原告檢送之7、8、12月
  繳費收據實際受托於台北縣立案托兒所，核定該3個月共計4,
  500元之補助款，並將該補助款逕撥原告指定之郵局帳戶，作
  成98年12月23日北府社兒字第0981082834號函（下稱原處分）
  由臺北縣淡水鎮公所轉知原告。至於原告申請原告之女於98年
  9月至11月就讀臺北市私立丹○托兒所3個月共計4,500元補助
  部分，未另為准駁。嗣因原告於98年12月25日提出陳述書，經
  被告以99年1月11日北府社兒字第0981114836號函予原告，原
  告之女於98年9月至11月就讀臺北市私立丹○托兒所，未獲核
  定補助之理由。原告不服，提起訴願，遭內政部以99年3月29
  台內訴字第0990054983號訴願決定駁回，遂提起本件行政訴訟
  。
三本件原告主張：
  (一)被告應准予原告申請98年9月至11月之兒童托育津貼補助4，
    500元。原告以低收入戶身分為女兒向被告申請98學年度第1
    學期托育津貼（每月1，500元），自98年9月至11月，計3
    個月共計4，500元遭被告否准，實係起因於原告與原告女兒
    生母（張○○）於98年3月3日離婚，女兒有時由原告托育扶
    養，有時係由前妻即女兒生母帶走托育撫養，因此女兒之就
    學托育地點並不固定。故女兒於98年7、8、12月隨原告就讀
    於臺北縣之托兒所，而98年9、10、11月由母親帶至臺北市
    托兒所就讀。
  (二)被告雖依臺北縣政府兒童少年及婦女福利扶助實施要點規定
    ，明訂兒童托育津貼補助對象為就讀台北縣公私立托兒所，
    駁回原告申請，惟被告忽略情理。蓋行政法基本原理係立於
    人民權益維護上，故依法行政之際應考量是否依照比例原則
    （行政裁量行為），以及行政程序之裁量對當事人有利不利
    之情形均須考量，作出從寬認定。現今子女之學雜費補助幾
    乎係以戶籍地之地方政府為申請單位，近年臺灣失業人口大
    增，中低收入戶人口也持續增加，依法行政原則無法與社會
    變遷俱進，即有可能製造社會悲劇與不幸。社福救助不能只
    重法、理，應苦民所苦。雖1個月僅幾仟元之補助，但對低
    收入戶而言卻為何等重要。申請補助須有一法定標準條件，
    然於合乎情理法之角度下，究係以法定條件為重，抑或以真
    實需求實際情況為重，始為合乎情理法之標準，均有待思量
    。兒童及少年福利法之立法意旨也是以兒童利益為最優先考
    量，地方政府自主裁量權固應受尊重，但人民基本權利更應
    受到正當法律程序之保障，人民就學選擇權利亦同受憲法保
    障等情。
  (三)聲明求為判決：
    1.撤銷訴願決定及原處分。
    2.被告應准予原告申請98年9月至11月兒童托育津貼補助（
      4,500元）。
    3.訴訟費用由被告負擔。
四被告則以：
  (一)被告為扶助、補助經濟上遭受困境之台北縣兒童、少年及婦
    女，特編列預算辦理補助，並依97年3月12日北府社區字第
    0970134639號令修正發布「臺北縣政府兒童少年及婦女福利
    扶助實施要點」全文7點，以訂定相關補助項目、補助對象
    及補助基準，依臺北縣政府兒童少年及婦女福利扶助實施要
    點第3點及第4點第1項第5款，有關兒童托育津貼補助規定，
    列冊低收入戶之子女就讀臺北縣公私立幼稚園、托兒所者，
    每名兒童每月補助1,500元。本件補助為被告自辦福利項目
    ，且屬給付行政措施，參照司法院釋字第443號解釋亦容許
    非有法律或法律授權之命令為依據。
  (二)原告提出98年7至12月子女托育繳費收據申請核定托育津貼
    補助，惟依臺北縣政府兒童少年及婦女福利扶助實施要點第
    4點明訂，補助對象為符合前點第1款之子女(即列冊低收入
    戶之子女)就讀臺北縣公私立托兒所者，故原告檢送之7、8
    、12月繳費收據實際受托於臺北縣立案托兒所，核定3個月
    補助金額，至於9至11月子女受托於臺北市私立丹○托兒所
    因與規定不符未獲核定補助，被告依法審查，並無不當。
  (三)有關兒童托育津貼補助對象及補助基準仍應依臺北縣政府兒
    童少年及婦女福利扶助實施要點審核之，因補助對象為臺北
    縣縣民，基於學前幼兒就學應以住所就近資源就托及福利自
    治原則，且該補助要點已發布實施在案，本件處分並無不當
    等語，資為抗辯。
  (四)聲明求為判決：
    1.駁回原告之訴。
    2.訴訟費用由原告負擔。
五心證要領
  (一)按「本法所稱主管機關：在中央為內政部；在直轄市為直轄
    市政府；在縣(市)為縣(市)政府。」「下列事項，由直轄市
    、縣(市)主管機關掌理。但涉及各地方目的事業主管機關職
    掌，依法應由各地方目的事業主管機關掌理者，從其規定：
    （第1款）一、直轄市、縣(市)兒童及少年福利政策、自治
    法規與方案之規劃、釐定、宣導及執行事項。」「直轄市、
    縣(市)政府，應鼓勵、輔導、委託民間或自行辦理下列兒童
    及少年福利措施：……二、辦理兒童托育服務。」兒童及少
    年福利法第6條第1項、第8條第1款、第19條第1項第2款定有
    明文。
  (二)被告為兒童及少年福利法之縣主管機關，就「兒童托育服務
    」之福利措施辦理，依前述兒童及少年福利法第19條第1項
    第2款規定，屬應鼓勵、輔導、委託民間或自行辦理之事項
    ，惟依同法第8條第1款規定縣兒童及少年福利政策、方案之
    規劃、釐定、執行事項，係屬被告得以自治。因此，告97年
    3月12日北府社區字第0970134639號令修正發布「臺北縣政
    府兒童少年及婦女福利扶助實施要點」第3點及第4點第1項
    第5款，有關兒童托育津貼補第3點第1款「本要點扶助、補
    助對象如下：（一）列冊有案之低收入戶兒童。……。」第
    4點第1項第5款第1目第1小目第2目「本要點扶助、補助項目
    、標準如下：……（五）兒童托育津貼：1.補助對象：(1)
    符合前點第一款之子女就讀本縣公私立幼稚園、托兒所者。
    ……2.補助標準：每名兒童每月補助一千五百元整，每學期
    最高補助九千元整……。」等規定，則被告為補助臺北縣民
    ，並以學前幼兒就學應以住所就近資源托育所為補助，核屬
    被告提供人民福利服務、照顧人民生活上需求之行政行為之
    自治原則，是被告依其施政目的訂定「臺北縣政府兒童少年
    及婦女福利扶助實施要點」施行，符合依法行政原則，本院
    自應予尊重。
  (三)前開事實概要欄所述之事實，為兩造所不爭，且有原處分、
    臺北縣淡水鄉鎮市公所低收入證明書、原告戶籍謄本、臺北
    縣政府兒童托育津貼申請表、收費收據、月費收據、學期收
    費收據、臺北縣政府98學年度第1學期兒童托育津貼補助存
    摺影本、領款收據、臺北縣政府辦理各項生活扶助使用郵局
    追繳同意書、內政部99年3月29台內訴字第0990054983號訴
    願決定書等影本於原處分卷及本院卷可稽，為可確認之事實
    。
  (四)原處分雖未對原告申請原告之女於98年9月至11月就讀臺北
    市私立丹○托兒所3個月共計4,500元補助部分明文為否准，
    應認為有默示否准，是被告99年1月11日北府社兒字第09811
    14836號函應是補正上述否准之說明，先予敘明。
  (五)被告以原告提出98年7至12月子女托育繳費收據申請核定托
    育津貼補助，惟依臺北縣政府兒童少年及婦女福利扶助實施
    要點第4點明訂，補助對象為符合前點第1款之子女（即列冊
    低收入戶之子女）就讀臺北縣公私立托兒所者，故原告檢送
    之7、8、12月繳費收據實際受托於臺北縣立案托兒所，核定
    3個月補助金額，至於9至11月子女受托於臺北市私立丹○托
    兒所因與規定不符未獲核定補助等語，經核並無違法。
  (六)雖原告以，被告忽略情理，考慮行政法基本原理係立於人民
    權益維護上，應考量依照比例原則（行政裁量行為），當事
    人有利不利之情形均須考量，為從寬認定。現今子女之學雜
    費補助幾乎係以戶籍地之地方政府為申請單位，近年臺灣失
    業人口大增，中低收入戶人口也持續增加，依法行政原則無
    法與社會變遷俱進，即有可能製造社會悲劇與不幸。社福救
    助不能只重法、理，應苦民所苦。雖1個月僅幾仟元之補助
    ，但對低收入戶而言卻為何等重要。申請補助須有一法定標
    準條件，然於合乎情理法之角度下，究係以法定條件為重，
    抑或以真實需求實際情況為重，始為合乎情理法之標準，均
    有待思量。兒童及少年福利法之立法意旨也是以兒童利益為
    最優先考量，地方政府自主裁量權固應受尊重，但人民基本
    權利更應受到正當法律程序之保障，人民就學選擇權利亦同
    受憲法保障云云為主張。惟家家有其困難，各個地方政府亦
    有其財政之考量，而本件係屬地方政府自治之福利政策，補
    助款範圍與方式，均有決定權，是原告所云雖有一定之道理
    ，但仍應尊重被告之決定權。
  (七)從而，原處分准許部分，原告無訴訟利益，原處分否准部分
    ，認事用法，並無違法，訴願決定予以維持，核無不合。原
    告求為判決撤銷訴願決定及原處分，被告應准予原告申請98
    年9月至11月兒童托育津貼補助（4,500元），為無理由，應
    予駁回。
六、據上論結，本件原告之訴為無理由，依行政訴訟法第98條第
    1項、第233條第1項規定，判決如主文。
中    華    民    國    99    年    6     月    28    日
                    臺北高等行政法院第一庭
                                    法  官  王立杰
上為正本係照原本作成。
本件以訴訟事件所涉及之法律見解具有原則性者為限，始得於本
判決送達後20日內向本院提出上訴狀並表明上訴理由，如已於本
判決宣示後送達前提起上訴者，應於判決送達後20日內補具上訴
理由（均按他造人數附繕本），且經最高行政法院許可後方得上
訴。
中    華    民    國    99    年     6    月   28     日
                                    書記官  林玉卿

司法院資訊處製作；財團法人民間司法改革基金會備份。
